臺灣高等法院刑事判決
                                   108年度上訴字第3475號
上  訴  人
即  被  告  凃宇珅

上列上訴人即被告因詐欺案件，不服臺灣士林地方法院108年度
訴字第166號，中華民國108年9月5日第一審判決（起訴案號：臺
灣士林地方檢察署108年度偵字第8666號），提起上訴，本院判
決如下：
    主  文
原判決撤銷。
乙○○共同犯冒用政府機關及公務員名義詐欺取財未遂罪，累犯，
處有期徒刑陸月。扣案如附表所示之物均沒收。
    事  實
一、乙○○因缺錢使用，竟與真實姓名年籍不詳之成年男子，共同
    意圖為自己不法之所有，基於冒用政府機關及公務員名義犯
    詐欺取財罪之犯意聯絡（無證據證明乙○○知悉本案為3人以
    上共同犯罪，詳後述），由乙○○擔任出面取款之車手，該真
    實姓名年籍不詳之成年男子所屬詐欺集團成員則先後冒用「
    健保局客服」、「張文龍警官」、「蔡祥春隊長」、「鄭富
    銘組長」等人名義，自民國108年6月3日上午9時50分起致電
    甲○○，佯稱：因健保卡遭人冒用及帳戶遭人充為人頭帳戶使
    用，已涉及刑事案件，須繳交保證金方可免遭羈押云云，致
    甲○○陷於錯誤，於同日13時許至臺北市○○區○○○路0段0號臺
    北富邦銀行北投分行臨櫃提領帳戶內新臺幣（下同）37萬元
    款項，幸而甲○○查悉有異，在銀行行員協助下報警，並依員
    警指示將所領得之37萬元現金放置在臺北市○○區○○街000號
    前停放機車之腳踏板上。乙○○旋依該真實姓名年籍不詳之成
    年男子指示至該處取款，在員警監控下取得款項後，即遭埋
    伏員警逮捕而未遂，員警並於同日13時15分許徵得乙○○同意
    實施搜索，扣得37萬元現金（已發還甲○○）及乙○○所有供其
    與前開真實姓名年籍不詳之成年男子聯絡使用之如附表所示
    之物。
二、案經甲○○訴由臺北市政府警察局北投分局（下稱北投分局）
    報請臺灣士林地方檢察署檢察官偵查起訴。
    理  由
一、證據能力
(一)按被告以外之人於審判外之陳述，雖不符前4條（刑事訴訟
    法第159條之1至第159條之4）之規定，而經當事人於審判程
    序同意作為證據，法院審酌該言詞陳述或書面陳述作成時之
    情況，認為適當者，亦得為證據；當事人、代理人或辯護人
    於法院調查證據時，知有第159條第1項不得為證據之情形，
    而未於言詞辯論終結前聲明異議者，視為有前項之同意，刑
    事訴訟法第159條之5第1項、第2項分別定有明文。立法意旨
    在於傳聞證據未經當事人之反對詰問予以核實，原則上先予
    排除，惟若當事人已放棄反對詰問權，於審判程序中表明同
    意該等傳聞證據可作為證據，或於言詞辯論終結前未聲明異
    議，基於尊重當事人對傳聞證據之處分權，及證據資料愈豐
    富，愈有助於真實發見之理念，且強化言詞辯論主義，使訴
    訟程序得以順暢進行，上開傳聞證據亦均具有證據能力。查
    本判決所引被告以外之人於審判外之供述證據，因檢察官、
    上訴人即被告乙○○於本院準備程序、審理時對於該證據均未
    爭執證據能力【見本院卷第63、82至83頁；被告於原審並稱
    同意有證據能力等語（見訴字卷第59至60頁）】，且迄至言
    詞辯論終結前均未聲明異議，本院審酌上開供述證據資料製
    作時之情況，並無違法不當及證明力明顯過低之瑕疵，認以
    之作為證據應屬適當，復經本院依法踐行調查證據之程序，
    揆諸前開規定，本院認該證據具有證據能力。
(二)另本判決所援引之非供述證據，因檢察官、被告於本院準備
    程序、審理時對於該等證據亦均未爭執證據能力【見本院卷
    第63、83至84頁；被告於原審並稱同意有證據能力等語（見
    訴字卷第60至61頁）】，且無證據證明係公務員違背法定程
    序所取得，亦無顯有不可信之情況或不得作為證據之情形，
    復經本院依法踐行調查證據之程序，自均具有證據能力。
二、認定被告犯罪事實所憑之證據及理由
(一)上開事實，業據被告於原審羈押訊問時、本院準備程序及審
    理時坦承不諱（見聲羈字卷第23至27頁、本院卷第62至64、
    82、85頁），並經證人即告訴人甲○○於警詢證述明確（見偵
    字卷第20至24頁），且有告訴人前開銀行帳戶存摺影本、自
    願受搜索同意書、北投分局搜索扣押筆錄、扣押物品目錄表
    、贓物認領保管單及現場照片等（見偵字卷第36至37、25至
    30、32至35頁）存卷可考，互核相符。
(二)按被告之品格證據，倘與其犯罪事實具有關聯性，參諸外國
    立法例及實務，則可容許檢察官提出供為證明被告犯罪之動
    機、機會、意圖、預備、計畫、認識、同一性、無錯誤或意
    外等事項之用同一人犯案之佐證（最高法院100年度台上字
    第2806號判決意旨參照）。查被告前於107年8月21日中午某
    時許，接獲真實姓名年籍不詳之人（該員嗣均以0000000000
    號碼撥打聯繫，下稱「3561」）來電，邀約擔任提領「3561
    」詐得款項之取款工作，經被告應允後，即與「3561」共同
    意圖為自己不法之所有，基於詐欺取財之犯意聯絡，由「35
    61」於同日10時許，撥打電話予該案告訴人何櫻鴻，冒以臺
    灣桃園地方檢察署（下稱桃園地檢署）檢察官名義，佯稱何
    櫻鴻涉嫌刑事案件云云，使何櫻鴻陷於錯誤，於同日15時許
    ，依指示將所申辦提款卡2張放入袋中，再將該袋置放在桃
    園市○○區○○路000號前某機車上，被告繼依指示騎乘機車前
    往收取，隨後再持該2張提款卡至新北市○○區○○路0段000號
    家樂福重新店賣場ATM接續提領該等提款卡帳戶內款項共計1
    5萬元完畢後向「3561」回報，依「3561」指示，扣除其可
    領得之以提款款項10%計算之報酬，加計路程中交通違規罰
    單補償，總計1萬9,000元後，將上開帳戶提款卡及所餘款項
    置於駛回原停放址之重型機車置物箱內，交由「3561」前來
    收取，涉犯刑法第339條之4第1項第1款冒用公務員名義詐欺
    取財罪嫌，經桃園地檢署檢察官於107年11月30日以107年度
    偵字第28548號提起公訴，由臺灣桃園地方法院（下稱桃園
    地院）以107年度審訴字第2231號案件（該案嗣改分案號為1
    08年度訴字第210號）受理繫屬等情，有該案起訴書（見偵
    字卷第47至49頁）及本院被告前案紀錄表（見本院卷第27至
    32頁）等附卷可查（該案已於108年11月28日判決被告共同
    犯詐欺取財罪，處有期徒刑8月在案）。而何櫻鴻於上開時
    、地如何受騙等情，業據何櫻鴻於該案警詢時證述明確（見
    訴字卷第51至53頁），且經被告於桃園地院108年2月25日準
    備程序中就被訴犯罪事實表示意見，有桃園地院107年度審
    訴字第2231號案件之108年2月25日準備程序筆錄在卷可稽（
    見訴字卷第31至37頁）。參諸被告於偵查及原審訊問時供稱
    ：這次的上游跟桃園地檢署那件的上游是同一人，我認得聲
    音；打來的對方聲音是相同的，對方電話通知我去取包裹，
    本次我知道要取得包裹是詐騙所得的財物，我知道那筆錢是
    詐欺的贓款；108年5月初的時候，本案詐欺上游打電話給我
    問我要不要賺外快，我知道他說的賺外快就是做詐欺，但因
    為我缺錢缺的很急，所以我就答應，願意跟他配合，我就做
    了本案而發生的這件事情等語（見偵字卷第54頁、聲羈字卷
    第24頁、訴字卷第20至21、58頁）；於本院準備程序時亦坦
    認：我是等到那個案件被起訴我才知道上游詐欺的手法，起
    訴好像是107年11月底等情（見本院卷第63頁），堪認被告
    至遲於108年2月25日在桃園地院就所涉前案應訊時，已得知
    上游係以冒充桃園地檢署檢察官名義（公務員名義）之方式
    詐欺何櫻鴻，則被告於108年5月經同一人邀約於同年6月3日
    違犯本案時，當已知悉詐騙上游乃冒充政府機關及公務員名
    義施行詐術，而係基於共同冒用政府機關及公務員名義之犯
    意聯絡所為，甚為明確。
(三)綜上，被告上開任意性自白應與事實相符，可以採信。本案
    事證明確，被告犯行堪以認定，應依法論科。
三、法律適用
(一)按詐欺取財罪所謂「以詐術使人將本人或第三人之物交付」
    者，須以詐術使人陷於錯誤，並因而交付財物，方可論以既
    遂。查本案告訴人固因受騙前往銀行，惟嗣查悉有異報警，
    並依員警指示繼續領款，繼而置放於詐欺者所指示地點，俟
    被告出面取得款項後，再由埋伏員警加以逮捕。告訴人雖因
    詐欺集團成員施用詐術陷於錯誤，但並非因此交付財物，被
    告行為即未達既遂程度，應以未遂犯論之。是核被告所為，
    係犯刑法第339條之4第2項、第1項第1款冒用政府機關及公
    務員名義詐欺取財未遂罪。檢察官認被告所為已達既遂程度
    ，尚有未洽，惟刑事訴訟法第300條所謂變更法條，係指罪
    名之變更而言，若僅行為態樣有正犯、從犯之分，或既遂、
    未遂之分，即無庸引用刑事訴訟法第300條變更起訴法條（
    最高法院101年度台上字第3805號判決意旨參照），自無庸
    變更起訴法條。
(二)被告不成立刑法第339條之4第1項第1款3人以上共同犯罪之
    加重條件
  1.按刑法上犯罪之故意，祇須對於犯罪事實有所認識，有意使
    其發生或其發生不違背其本意，仍予以實施為已足，不以行
    為人主觀之認識與客觀事實兩相一致為必要，故行為人主觀
    上欲犯某罪，事實上卻犯他罪時，依刑罰責任論之主觀主義
    思潮，首重行為人之主觀認識，應以行為人主觀犯意為其適
    用原則，必事實上所犯之他罪有利於行為人時，始例外依該
    他罪處斷。從而行為人主觀上欲犯某罪，但事實上所為係構
    成要件略有不同之他罪，揆之「所犯重於犯人所知，從其所
    知」之法理，自應適用行為人主觀上所認識之該罪論處（最
    高法院92年度台上字第1263號判決意旨參照）。亦即犯罪須
    主觀上對於犯罪事實有所認識，而仍實行客觀事實，主觀意
    思與客觀事實一致，始足構成。如行為人對於實行犯罪事實
    之主觀意思，與客觀事實不相一致，而有所犯重於所知情形
    者，因主觀上欠缺重罪認識之故，僅能以輕罪論斷。是故意
    犯罪之成立，需客觀構成要件事實全部實現，行為人主觀上
    並對構成要件事實之實現有認識及意欲，方為已足，亦即主
    觀（所知）及客觀（所犯）必須相互對應，缺一不可。
  2.觀諸證人即告訴人於警詢中之證述，可知本案冒充「健保局
    客服」、「張文龍警官」、「蔡祥春隊長」、「鄭富銘組長
    」者均為不同人（見偵字卷第21頁），故客觀上而言，本案
    共同犯詐欺取財者固為3人以上。然被告於本案中係擔任取
    款工作，並非擔任主導本案犯罪之人，依其分工情況亦非屬
    詐欺集團核心工作，參諸被告於偵查時供稱：本案在電話中
    指示我的人僅有1人，這次的上游跟桃園地檢署那件的上游
    是同一人等語（見偵字卷第54頁）；於本院供稱：對於共同
    犯罪那個人，我只有跟他聯絡，我不曉得上面有幾個人等語
    （見本院卷第62頁），另觀諸桃園地檢署107年度偵字第285
    48號起訴書犯罪事實欄內容，可知該案檢察官係認定被告擔
    任出面取款之工作，且對被害人施用詐術者僅有指示被告出
    面取款之1人（即「3561」）（見偵字卷第47至49頁），自
    不能排除被告因得知桃園地檢署前案偵查結果，而認本案與
    該案相同，為同一人詐欺告訴人並指示領款，是依檢察官所
    提出證據，尚難認被告知悉本案係3人以上共同犯詐欺取財
    罪，依「所犯重於犯人所知或相等者，從其所知」之法理，
    難認被告所為詐欺犯行亦成立刑法第339條之4第1項第2款3
    人以上共同犯詐欺取財罪之加重要件，起訴書認被告所為構
    成刑法第339條之4第1項第2款罪名云云，容有誤會，然此僅
    係加重條件之減縮，自毋庸變更起訴法條，附此敘明。
(三)被告與真實姓名年籍不詳之成年男子就本案犯行有犯意聯絡
    及行為分擔，均為共同正犯。
(四)被告為累犯，但不加重其刑
  1.被告前因公共危險案件，經臺灣新北地方法院（下稱新北地
    院）以106年度交簡字第3845號簡易判決處有期徒刑2月確定
    ，於107年2月26日易科罰金執行完畢；復因竊盜案件，經新
    北地院以106年度審簡字第1044號簡易判決處有期徒刑6月確
    定；上開2案再經新北地院以107年度聲字第574號裁定應執
    行有期徒刑7月確定，於107年4月30日易科罰金執行完畢等
    情，有本院被告前案紀錄表附卷可憑（見本院卷第27至32頁
    ），是被告受徒刑之執行完畢後，5年以內故意再犯本案有
    期徒刑以上之罪，為刑法第47條第1項所稱累犯。
  2.徵諸「有關累犯加重本刑部分，不生違反憲法一行為不二罰
    原則之問題。惟其不分情節，基於累犯者有其特別惡性及對
    刑罰反應力薄弱等立法理由，一律加重最低本刑，於不符合
    刑法第59條所定要件之情形下，致生行為人所受之刑罰超過
    其所應負擔罪責之個案，其人身自由因此遭受過苛之侵害部
    分，對人民受憲法第8條保障之人身自由所為限制，不符憲
    法罪刑相當原則，牴觸憲法第23條比例原則。於此範圍內，
    有關機關應自本解釋公布之日起2年內，依本解釋意旨修正
    之。於修正前，為避免發生上述罪刑不相當之情形，法院就
    該個案應依本解釋意旨，裁量是否加重最低本刑」（司法院
    釋字第775號解釋參照）。經本院依上開解釋意旨審酌後，
    認被告前開構成累犯事由之犯罪為公共危險、竊盜罪，與被
    告所為本案冒用政府機關及公務員名義詐欺取財未遂犯行之
    罪質不同，犯罪類型、手段、動機顯屬有別，難認其對於本
    案犯行具有特別惡性，參諸被告於前案乃易科罰金執行完畢
    ，並未入監執行，雖於5年內再犯本案，然不足以認其有刑
    罰反應力薄弱之情，於其所犯本案犯罪之法定刑度範圍內，
    審酌各項量刑事由後，已足以充分評價被告所應負擔罪責，
    尚無加重之必要，爰不加重其刑，以符罪刑相當原則及比例
    原則。
(五)被告雖著手於詐欺行為，但告訴人交付財物並非因陷入錯誤
    所致，被告為未遂犯，應依刑法第25條第2項規定，按既遂
    犯之刑減輕之。
四、撤銷改判之理由
(一)原審審理後，認被告犯罪事證明確，適用刑法第28條、第33
    9條之4第2項、第1項第1款、第25條第2項、第47條第1項、
    第38條第2項，刑法施行法第1條之1第1項等規定據以論罪科
    刑，固非無見。惟查：(1)按刑罰之量定，固屬法院自由裁
    量之職權行使，惟刑事審判之量刑，旨在實現刑罰權之分配
    的正義，故法院對科刑判決之被告量刑，應符合罪刑相當原
    則，使罰當其罪，以契合人民之法律感情。此所以刑法第57
    條明定科刑時應審酌一切情狀，尤應注意該條所列各款情形
    ，以為科刑輕重之標準（最高法院95年度台上字第1779號判
    決意旨參照）。再法院對於被告之量刑，亦應受比例原則與
    平等原則等一般法律原則之支配，以期達成客觀上之適當性
    、相當性與必要性之價值要求；又行為人犯後悔悟之程度，
    亦攸關於法院判決量刑之審酌。查被告於原審雖否認部分犯
    行，然於本院準備程序及審理時業已對其所為本案犯行坦承
    不諱，堪認已有悔悟之心，是其犯後態度與原審判決時難謂
    相同，原審就此與被告犯罪後態度之科刑輕重有關之事項未
    及審酌，顯與本院審酌科刑之情狀有所不同，刑度難謂允當
    ；(2)被告雖為累犯，但不加重其刑，業如前述，原審認被
    告應加重其刑，難謂合於罪刑相當原則及比例原則。被告以
    其坦認犯罪，原審量刑過重，請減輕其刑等語為由提起上訴
    ，為有理由，原判決亦有前開可議之處，自屬無可維持，應
    由本院予以撤銷改判。
(二)量刑
    爰審酌被告正值青壯，不思循合法途徑賺取金錢，竟因缺錢
    使用即擔任車手之取款工作，顯然不尊重他人財產權，所為
    實應非難，惟念及被告犯後已於本院坦承犯行，態度尚可，
    兼衡被告素行、犯罪動機、目的、手段、告訴人業已將受騙
    款項取回，所生損害較為輕微、被告參與犯罪之程度、高職
    肄業之智識程度，目前擔任送貨員，每月收入約3萬元、育
    有2名未成年子女、須扶養父母、配偶及2名子女之家庭生活
    狀況（見訴字卷第84頁）等一切情狀，量處如主文第2項所
    示之刑。
(三)沒收
  1.被告於原審供稱：扣案的2支手機都是我的，當日聯絡使用
    的是0000INFOCUS廠牌那支手機，那段期間對方在我桃園那
    件案子被查獲之後，對方跟我聯絡是先使用0000那支，0000
    這支在桃園的案件有被沒收扣押，但我被查獲桃園的案件之
    後，我又把0000的號碼申請補發，所以對方後來是先用0000
    跟我聯絡上，之後是用0000跟我聯絡。這兩支手機跟門號都
    是我在使用，是我所有等語（見訴字卷第81頁）。堪認如附
    表所示2支手機（含其內SIM卡）均為被告所有，供其與共犯
    聯絡之用而為其犯本案詐欺罪所用之物，爰依刑法第38條第
    2項前段宣告沒收。
  2.至被告取得現金37萬元雖為其犯罪所得，惟業已發還告訴人
    ，有贓物認領保管單存卷可考（見偵字卷第32頁），依刑法
    第38條之1第5項規定，不予宣告沒收。
據上論斷，應依刑事訴訟法第369條第1項前段、第364條、第299
條第1項前段，刑法第28條、第339條之4第2項、第1項第1款、第
47條第1項、第25條第2項、第38條第2項前段、第38條之1第5項
，刑法施行法第1條之1第1項，判決如主文。
本案經檢察官黃德松提起公訴，檢察官陳錫柱到庭執行職務。
中    華    民    國   108    年    12    月    31    日
                  刑事第十八庭  審判長法  官  吳炳桂
                                      法  官  葉乃瑋 
                                      法  官  黃紹紘
以上正本證明與原本無異。
如不服本判決，應於收受送達後10日內向本院提出上訴書狀，其
未敘述上訴之理由者並得於提起上訴後10日內向本院補提理由書
（均須按他造當事人之人數附繕本）「切勿逕送上級法院」。
                                      書記官  朱倩儀
中    華    民    國   108    年    12    月    31    日
附表
編號 品名 備註 1 SONY廠牌行動電話壹支（含門號0000000000號SIM卡壹張） IMEI碼：000000000000000號 2 INFOCUS廠牌行動電話壹支（含門號0000000000號SIM卡壹張） IMEI碼：000000000000000號 
附錄本案論罪科刑法條全文
中華民國刑法第339條之4
犯第339條詐欺罪而有下列情形之一者，處1年以上7年以下有期
徒刑，得併科1百萬元以下罰金：
一、冒用政府機關或公務員名義犯之。
二、三人以上共同犯之。
三、以廣播電視、電子通訊、網際網路或其他媒體等傳播工具，
    對公眾散布而犯之。前項之未遂犯罰之。